臺灣高等法院臺中分院刑事判決
111年度金上訴字第1440號

上  訴  人  
即  被  告  王品文
上列上訴人即被告因違反洗錢防制法等案件，不服臺灣臺中地方
法院110年度易字第1105號中華民國111年3月24日第一審判決（
起訴案號：臺灣臺中地方檢察署110年度偵緝字第264號），提起
上訴，本院判決如下：
    主  文
上訴駁回。
    犯罪事實
一、王品文依其智識程度與社會生活經驗，明知一般人在正常情
    況下，均得自行申辦金融帳戶領得存摺、金融卡使用，並無
    特定身分之限制，若非欲隱匿個人身分，並無使用他人帳戶
    之必要，且邇來詐欺案件猖獗，多利用人頭帳戶以規避查緝
    ，如任意提供金融機構帳戶予他人使用，很可能遭他人利用
    作為收受詐欺取財犯罪所得之工具，並隱匿詐欺犯罪所得去
    向，進而對詐欺取財、洗錢正犯所實行之犯行施以一定助力
    ，竟基於幫助他人詐欺取財及洗錢之不確定故意，於民國10
    9年5月17日下午4時31分許，在臺中市大里區塗城路上之美
    廉社大里塗城店，將申辦之國泰世華商業銀行（下稱國泰世
    華銀行）五權分行000-000000000000號帳戶（下稱系爭國泰
    世華帳戶）、臺灣銀行潭子分行000-000000000000號帳戶（
    下稱系爭臺銀帳戶）之金融卡及密碼，以店到店寄送方式，
    寄至新北市○○區○○路0段000號，提供予真實姓名年籍不詳之
    成年人，該人取得系爭2帳戶資料後，即與所屬詐欺集團成
    員共同意圖為自己不法所有，基於詐欺取財與一般洗錢之犯
    意聯絡，對附表所示之徐○○美、李○○施以詐術，致其等陷於
    錯誤，先後匯款至系爭2帳戶（匯款時間、金額及匯入帳戶
    詳見附表），款項隨即遭詐欺集團成員持金融卡提領，藉以
    隱匿詐欺犯罪所得之去向。嗣因徐○○美、李○○發現受騙並報
    警處理，始循線查悉上情。
二、案經徐○○美、李○○訴由臺中市政府警察局大雅分局報告臺灣
    臺中地方檢察署檢察官偵查起訴。
　　理    由
一、證據能力：
　㈠按被告以外之人於審判外之陳述，雖不符刑事訴訟法第159條
    之1至第159條之4之規定，而經當事人於審判程序同意作為
    證據，法院審酌該言詞陳述或書面陳述作成時之情況，認 
    為適當者，亦得為證據；當事人、代理人或辯護人於法院調
     查證據時，知有同法第159條第1項不得為證據之情形，而
    未 於言詞辯論終結前聲明異議者，視為有前項之同意，刑
    事訴訟法第159條之5定有明文。本判決認定事實所引用之被
    告以外之人於審判外言詞或書面之陳述，檢察官、上訴人即
    被告王品文（下稱被告）於本院準備程序中就證據能力均表
    示沒有意見，而不爭執其證據能力（見本院卷第64頁），且
    未於言詞辯論終結前聲明異議，本院審酌各該證據作成時之
    情況，並無違法不當或證明力明顯過低之瑕疵，亦認以之作
    為證據應屬適當，依刑事訴訟法第159條之5規定，均有證據
    能力。
　㈡本判決下列所引用之非供述證據，均與本案事實具有自然關
    聯性，且查無證據足認有違背法定程式或經偽造、變造所取
    得等證據排除之情事，復均經依刑事訴訟法第164條、第165
    條踐行調查程序，檢察官及被告對此部分之證據能力亦均不
    爭執，堪認均有證據能力。
二、認定犯罪事實所憑之證據及理由：　
　㈠訊據被告固坦承有於上開時地將系爭2帳戶之金融卡及密碼寄
    予真實姓名年籍不詳之人之事實，惟矢口否認有何幫助詐欺
    及洗錢犯行，辯稱：其當時急用錢要辦貸款，對方說其的帳
    戶都沒在使用，要在帳戶裡面放一點錢，提高過件率，再把
    錢提出來，要求其寄出提款卡及密碼；其當時是疏失，因為
    其有做機車改裝，需要用錢，本來想要借15至20萬元左右，
    對方跟其說大約一週左右會核貸，一週之後想到可能被騙了
    ；那一週內還是有用LINE聯繫對方，對方大約第5天沒有任
    何訊息，最後對方直接把其封鎖，才會打電話去問銀行，結
    果銀行告知其的帳戶變警示帳戶；LINE也因為手機壞掉沒有
    留存云云。經查：
  ⒈系爭2帳戶係被告所申辦，被告於109年5月17日下午4時31分
    許，在臺中市大里區塗城路上之美廉社大里塗城店，將系爭
    2帳戶之金融卡及密碼，以店到店寄送方式，寄至新北市永
    和區永和路2段322號，提供予真實姓名年籍不詳之成年人，
    而詐欺集團成員於附表所示之時間，以附表所示之方式，對
    附表所示之被害人施以詐術，致其等陷於錯誤，先後匯款至
    系爭2帳戶（匯款時間、金額及匯入帳戶詳見附表），詐欺
    集團成員再持金融卡將各被害人匯入之款項提領等情，為被
    告於檢察事務官詢問時、原審及本院準備程序暨審理時供承
    在卷（見偵緝卷第57至59頁，原審卷第81至82、266至267頁
    ，本院卷第62、95頁），並有證人即告訴人徐○○美、李○○於
    於警詢時指述其等遭詐騙而匯款之過程明確（見偵卷第29至
    33、35至39頁），復有內政部警政署反詐騙諮詢專線紀錄表
    、嘉義縣警察局布袋分局過溝派出所受理詐騙通報警示簡便
    格式表、受理各類案件紀錄表、受理刑事案件報案三聯單、
    金融機構聯防機制通報單、合作金庫商業銀行匯款申請書、
    「阿興」之LINE帳號資料（見偵卷第43、109至117頁）、臺
    灣銀行潭子分行109年8月20日潭子營密字第10900028091號
    函檢送之系爭臺銀帳戶之開戶資料及交易明細（偵卷第19至
    25頁）、內政部警政署反詐騙諮詢專線紀錄表、新北市政府
    警察局中和分局積穗派出所受理詐騙帳戶通報警示簡便格式
    表、金融機構聯防機制通報單、板信商業銀行匯款申請書、
    徐○○美提出之板信商業銀行存摺封面影本、與「阿賢」間之
    LINE對話紀錄、與友人「慶賢」間求證之LINE對話紀錄（偵
    卷第41、45至105頁）、國泰世華銀行110年3月23日國世存
    匯作業字第1100039760號函檢送之系爭國泰世華帳戶之開戶
    資料及交易明細（見偵緝卷第63至71頁），被告提出之「掌
    櫃」電子發票證明聯、「掌櫃」寄發之手機簡訊、系爭2帳
    戶存摺封面影本（見原審卷第271至277頁）在卷可參，足認
    被告所寄送之系爭2帳戶資料，確遭詐欺集團使用作為收取
    及提領詐欺贓款之人頭帳戶。
　⒉被告雖辯稱係因要辦理貸款，經對方告知可以幫忙作帳，提
    高貸款過件機率，始將系爭2帳戶之金融卡及密碼寄出云云
    。然被告提出之電子發票證明聯、手機簡訊（見原審卷第27
    1、273頁）僅能證明被告確有寄送包裹之事實，而始終未能
    提出相關貸款廣告或與辦理貸款相關之通訊軟體對話紀錄以
    實其說。且一般人委託銀行、私人或代辦貸款公司辦理貸款
    時，通常僅須交付自己之身分資料或信用資料（例如：工作
    證明、存摺影本、薪資收入證明等）予對方，轉交貸款銀行
    審核信用狀況及核准貸款額度，並提供存款帳戶號碼作為將
    來匯入核撥貸款之用即可，實無必要同時交付與徵信或受領
    貸款無關之提款卡及密碼，如將金融卡及密碼一併交付他人
    ，實難保不遭代辦公司或人員於銀行撥款後侵吞入己。被告
    於原審審理中自承：其曾向二十一世紀公司、東源公司辦理
    貸款，當時並沒有交出金融卡及密碼等語在卷（見原審卷第
    263頁），堪認被告個人生活經驗，當知悉辦理貸款無需將
    個人之金融卡及密碼一併交付他人。且被告在不知對方真實
    身分之情況下，任意提供系爭2帳戶之提款卡及密碼予對方
    ，又未留存與對方聯絡之相關資料，顯與常理有違，被告辯
    以係為辦理貸款而寄出帳戶提款卡及密碼與他人云云，尚無
    足為有利被告之認定。
　⒊被告係基於不確定之故意所為：
　①按刑法上之故意，分為直接故意（確定故意）與間接故意（
    不確定故意），行為人對於構成犯罪之事實，明知並有意使
    其發生者為直接故意。行為人對於構成犯罪之事實，預見其
    發生，而其發生並不違背其本意者為間接故意；而間接故意
    與有認識的過失之區別，在於二者對構成犯罪之事實雖均預
    見其能發生，但前者對其發生並不違背其本意，後者則確信
    其不發生。是以若對於他人可能以其所交付之帳戶，進行詐
    欺取財之犯罪行為，已預見其發生，而其發生並不違反其本
    意，自應負故意犯（間接故意）之罪責。又向金融機構申辦
    帳戶，並無任何特殊之資格限制，僅需存入最低開戶金額，
    任何人皆可自由申請，且得同時在不同金融機構申請數個帳
    戶使用，故申辦帳戶乃極為容易之事，一般人若非具有不法
    目的，實無徵求、蒐集他人帳戶資料之必要，倘若有以購買
    、承租、求職或巧立各種名目而藉故蒐集、徵求，稍具智識
    程度、社會經驗之人，應可輕易察覺蒐集、徵求帳戶資料者
    係欲以他人之帳戶從事不法行為。再者，於金融機構開設帳
    戶，係針對個人身分、社會信用予以資金流通，具有強烈之
    屬人性，且為個人理財工具，因事關個人財產權益保障，其
    私密性、重要性不言可喻，一般人均應有妥為保管金融機構
    帳戶資料，以防止存款遭盜領、帳戶被他人冒用之認識，除
    非係親人或具有密切情誼者，難認有何交付他人使用之正當
    理由，縱偶因特殊情況須將金融機構帳戶資料交付他人，亦
    必深入瞭解他人之可靠性與其用途，以免個人之存款遭他人
    侵吞，或遭持之從事不法行為，始符社會常情；而金融卡復
    為利用各金融機構所設自動櫃員機領取款項之重要憑證，提
    款卡設定密碼之目的，亦係避免倘因遺失、被竊或其他原因
    離本人持有時，取得提款卡者若未經原持卡人告知密碼，即
    難以持用，如原持卡人隨意告知他人提款卡密碼，甚至配合
    將密碼更改為他人所告知之數字者，則無異輕啟他人窺伺財
    物之貪念，並可從容領得帳戶內之款項，密碼之設定顯屬多
    餘。尤以使用他人金融機構帳戶作為被害人匯入款項之交易
    媒介，以實現詐欺取財犯罪，此乃一般使用人頭帳戶常見之
    非法利用類型，復經大眾傳播媒體再三披露，具正常智識之
    人實應具有為免他人取得金融機構帳戶資料作為詐欺取財犯
    罪工具使用，不得隨意交付予無關他人之認知。如行為人對
    其所提供之金融機構帳戶資料，已預見被用來作為詐欺取財
    此非法用途之可能性甚高，甚至在基於對自己利益之考量遠
    高於第三人財產法益恐因此受害之情況下，猶漠不在乎而輕
    率交付，堪認行為人係容任第三人因受騙而交付財物之結果
    發生，自應認具有幫助詐欺取財之不確定故意。
　②又按洗錢防制法第15條之特殊洗錢罪，係在無法證明前置犯
    罪之特定不法所得，而未能依洗錢防制法第14條之一般洗錢
    罪論處時，始予適用。過去實務認為，行為人對犯特定犯罪
    所得之財物或利益作直接使用或消費之處分行為，或僅將自
    己犯罪所得財物交予其他共同正犯，祇屬犯罪後處分贓物之
    行為，非本條例所規範之洗錢行為，惟依新法規定，倘行為
    人意圖掩飾或隱匿特定犯罪所得來源，而將特定犯罪所得直
    接消費處分，甚或交予其他共同正犯予以隱匿，或由共同正
    犯以虛假交易外觀掩飾不法金流移動，即難認僅單純犯罪後
    處分贓物之行為，應仍構成新法第2條第1或2款之洗錢行為
    （最高法院108年度台上字第1744號、108年度台上字第3086
    號判決意旨參照），而刑法第339條之詐欺取財罪，屬洗錢
    防制法第3條第2款所規定之特定犯罪。第按特定犯罪之正犯
    實行特定犯罪後，為掩飾、隱匿其犯罪所得財物之去向及所
    在，而令被害人將款項轉入其所持有、使用之他人金融帳戶
    ，並由該特定犯罪正犯前往提領其犯罪所得款項得手，因已
    造成金流斷點，該當掩飾、隱匿之要件，該特定犯罪正犯自
    成立一般洗錢罪之正犯。如提供金融帳戶之行為人主觀上認
    識該帳戶可能作為對方收受、提領特定犯罪所得使用，對方
    提領後會產生遮斷金流以逃避國家追訴、處罰之效果，仍基
    於幫助之犯意，提供該帳戶之提款卡及密碼，以利洗錢之實
    行，應論以一般洗錢罪之幫助犯（最高法院108年度台上字
    第3101號判決意旨參照），亦即將自己申辦之金融帳戶資料
    交付予他人使用時，已認識他人可能將其金融帳戶資料作為
    收受、提領特定犯罪所得之用，並因此製造金流追查斷點、
    隱匿犯罪所得之去向，猶不顧上情而率行交付金融帳戶資料
    ，嗣後亦無積極取回之舉，或其他主觀上認為不致發生一般
    洗錢犯行之確信，而容任一般洗錢犯行繼續實現，應認合於
    幫助一般洗錢罪之構成要件。
　③被告於案發時雖年紀甚輕，惟已成年，且自陳為高中肄業，
    曾從事第四台、餐飲服務業，目前從事焊接工作（見原審卷
    第263頁），已有一定工作經歷及貸款之經驗，而被告所稱
    本件貸款一事係以LINE和對方聯絡，對方拍名片給其看，至
    於實際上此係何人僅知他說可以幫其辦貸款等語 （見原審
    卷第266頁），被告對於所稱辦理貸款之人一無所悉，僅以
    通訊軟體聯絡，顯見彼等並無任何友誼或信賴關係，亦不知
    對方真實姓名，並無確切之聯絡方式，豈有可能在無法確認
    可否順利申貸之前，即提供銀行提款卡、密碼予對方，而甘
    冒遭作為不法用途之風險。被告於原審審理中辯稱：其算是
    自己疏忽及不小心，冒險把銀行卡寄給對方云云（見原審卷
    第267頁），其亦自承係「冒險」所為，依前揭說明，被告
    顯已預見將上開系爭臺銀及國泰世華帳戶之提款卡及密碼提
    供與他人使用，甚有可能成為犯罪集團之行騙工具，仍將上
    開系爭2帳戶之提款卡及密碼交付他人，漠視他人致生財產
    上受害之可能性，而系爭2帳戶做為收受、提領特定犯罪所
    得之款項，使用帳戶者既非上開系爭2帳戶之申辦者，一旦
    提領上開系爭2帳戶內之款項，自係極易遮斷金流、逃避國
    家追訴、處罰。堪認被告預見若將系爭2帳戶之金融卡及密
    碼提供他人使用，很可能將幫助他人實施詐欺取財及洗錢犯
    罪，仍率爾將系爭2帳戶之金融卡及密碼寄送給來路不明之
    人，容任該人使用，則其主觀上應有縱令他人取得系爭帳戶
    資料後，係用以收取及提領詐欺取財犯罪所得，進而對該詐
    欺取財、洗錢正犯所實行之犯行施以一定之助力，亦不違背
    其本意之幫助犯意甚明。被告辯以其僅係因疏忽、不小心而
    交付存摺、提款卡與他人，並無幫助犯罪之故意，並無足採
    。
  ㈡綜上所述，本案事證明確，被告犯行堪以認定，應依法論科
    。
三、論罪：
 ㈠查詐欺集團成員取得系爭2帳戶作為人頭帳戶後，意圖為自己
   不法所有，對附表所示之各被害人施以詐術，致其等陷於錯
   誤，因而匯款至系爭2帳戶，詐欺集團成員旋即將款項提領，
   顯係以製造金流斷點之方式，使偵查機關難以追查帳戶金流
   ，藉以隱匿詐欺犯罪所得之去向，則詐欺集團成員所為之詐
   欺取財及一般洗錢犯行顯已既遂，而被告提供系爭2帳戶予他
   人供詐欺取財及洗錢犯罪使用，並未實行詐欺取財或洗錢罪
   之犯罪構成要件行為，且無證據可認被告係以正犯而非幫助
   犯之犯意參與犯罪，應認其係以幫助他人犯罪之意思，實行
   犯罪構成要件以外之行為。是核被告所為，係犯刑法第30條
   第1項前段、第339條第1項之幫助詐欺取財罪，及刑法第30條
   第1項前段、洗錢防制法第14條第1項之幫助洗錢罪。
 ㈡被告以一提供系爭2帳戶資料之行為，同時幫助詐欺集團對附
   表所示之各被害人犯詐欺取財罪及洗錢罪，係以一行為觸犯
   數罪名，為想像競合犯，應依刑法第55條前段規定，從一重
   之幫助洗錢罪處斷。
 ㈢被告係幫助他人犯洗錢罪，為幫助犯，爰依刑法第30條第2項 
   之規定，按正犯之刑減輕之。
 ㈣犯洗錢防制法第14條之罪，在偵查或審判中自白者，減輕其刑
   ，洗錢防制法第16條第2 項有所明定。被告於本院準備程序
   中雖稱其認罪，惟旋即說明其交付提款卡係疏忽，後來才知
   道自己被騙云云（見本院卷第60頁），嗣均一再辯稱其係為
   借款疏失交付帳戶云云（見本院卷第62、90、96頁），且 被
   告於偵查或原審審理中亦未自白其涉有一般洗錢之犯行，
　 即無適用洗錢防制法第16條第2 項規定減輕其刑之餘地，附
   此敘明。
 ㈤起訴書雖未敘及被告對告訴人2人所犯之幫助洗錢罪，惟此部 
   分犯行與已起訴之幫助詐欺取財犯行間，有想像競合犯之裁
   判上一罪關係，為原起訴效力所及，且法院已將被告涉犯之
   幫助洗錢罪名告知被告，無礙於被告訴訟防禦權之行使，自
   得併予審究。
四、本院之判斷：　　　　
  ㈠原審認被告罪證明確，適用相關規定，並以行為人之責任為
    基礎，審酌：被告率爾提供系爭2帳戶資料供詐欺集團從事
    詐欺及洗錢犯罪使用，致附表所示之被害人受有相當金額之
    財產損害，並使詐欺集團得以掩飾詐欺犯罪所得之去向，增
    加檢警追緝犯罪之困難，致使此類犯罪手法層出不窮，危害
    金融交易秩序與社會治安，行為殊值非難，惟被告本身並未
    實際參與詐欺取財及洗錢之犯行，可責難性較小；被告為高
    中肄業，曾從事第四台、餐飲服務業，目前從事焊接工作，
    家中無人需其扶養照顧之智識程度及生活狀況；被告犯後未
    坦承犯行，雖有與告訴人李○○調解成立，有臺灣臺中地方法
    院110年度中司刑移調字第948號調解程序筆錄可憑（見原審
    卷第93至94頁），然迄未依調解程序筆錄履行，有告訴人李
    ○○提出之刑事陳報狀可查（見原審卷第115頁），故實際上
    未對告訴人2人為任何賠償等一切情狀，量處有期徒刑4月，
    並就併科罰金部分諭知易服勞役之折算標準，以示懲儆。復
    說明：被告所犯之幫助洗錢罪，其法定最重本刑逾有期徒刑
    5年，無從依刑法第41條第1項前段規定易科罰金，但因本院
    所宣告之刑未逾有期徒刑6月，故被告仍得依刑法第41條第3
    項規定，向檢察官聲請易服社會勞動，由檢察官依法裁量是
    否准許，另敘明本案因被告始終否認犯行，且無證據可證被
    告有因提供帳戶資料而實際取得何等報酬或對價，而不對其
    宣告沒收追徵犯罪所得。
　㈡經核原審之認事用法並無違誤，量刑亦稱妥適。被告上訴仍 
    執前詞，辯稱係疏忽誤信詐欺集團之說詞而將提款卡及密碼
    寄出、並無幫助人犯罪之故意等情而否認犯罪，指摘原判決
    不當，並無可採，業據本院說明如前。其上訴無理由，應予
    駁回。
據上論斷，應依刑事訴訟法第368條，判決如主文。
本案經檢察官張文傑提起公訴，檢察官李月治到庭執行職務。
中　　華　　民　　國　　111 　年　　9 　　月　　14　　日
            刑事第十二庭   審判長法　官　張  國  忠
                                 法　官  李  雅  俐
                                 法　官  陳      葳 
以上正本證明與原本無異。
如不服本判決應於收受送達後20日內向本院提出上訴書狀，其未
敘述上訴理由者，並得於提起上訴後20日內向本院補提理由書狀
（均須按他造當事人之人數附繕本）「切勿逕送上級法院」。因
疫情而遲誤不變期間，得向法院聲請回復原狀。 

　　　　　　　　　　　　　     　書記官  蔡  皓  凡

中　　華　　民　　國　　111 　年　　9 　　月　　14　　日

附錄法條：
洗錢防制法第14條：
有第二條各款所列洗錢行為者，處7年以下有期徒刑，併科新臺
幣5百萬元以下罰金。
前項之未遂犯罰之。
前二項情形，不得科以超過其特定犯罪所定最重本刑之刑。
刑法第339條：
意圖為自己或第三人不法之所有，以詐術使人將本人或第三人之
物交付者，處5 年以下有期徒刑、拘役或科或併科50萬元以下罰
金。
以前項方法得財產上不法之利益或使第三人得之者，亦同。
前二項之未遂犯罰之。

附表
編號 被害人 詐欺方式 匯款時間及金額（新臺幣） 匯入帳戶 證據（含被害人之證述及書證） 1 徐○○美 （告訴） 詐欺集團不詳成員自109年5月20日下午4時13分許起，假冒為徐○○美之友人「阿賢」，撥打電話予徐○○美，佯稱：亟需借錢周轉云云，徐○○美因而陷於錯誤，依詐欺集團成員之指示匯款。 109年5月21日上午11時40分許，匯款10萬元 系爭國泰世華帳戶 ①證人徐○○美於警詢時之證述（偵卷第29至33頁） ②內政部警政署反詐騙諮詢專線紀錄表、新北市政府警察局中和分局積穗派出所受理詐騙帳戶通報警示簡便格式表、金融機構聯防機制通報單、板信商業銀行匯款申請書、徐○○美提出之板信商業銀行存摺封面影本、與「阿賢」間之LINE對話紀錄、與友人「慶賢」間求證之LINE對話紀錄（偵卷第41、45至105頁） ③國泰世華銀行110年3月23日國世存匯作業字第1100039760號函檢送之系爭國泰世華帳戶之開戶資料及交易明細（偵緝卷第63至71頁） 2 李○○ （告訴） 詐欺集團不詳成員自109年5月21日上午9時30分許起，假冒為李○○之友人「阿興」，撥打電話予李○○，佯稱：亟需借錢周轉云云，李○○因而陷於錯誤，依詐欺集團成員之指示匯款。 109年5月21日上午11時56分許，匯款20萬元 系爭臺銀帳戶 ①證人李○○於警詢時之證述（偵卷第35至39頁） ②內政部警政署反詐騙諮詢專線紀錄表、嘉義縣警察局布袋分局過溝派出所受理詐騙通報警示簡便格式表、受理各類案件紀錄表、受理刑事案件報案三聯單、金融機構聯防機制通報單、合作金庫商業銀行匯款申請書、「阿興」之LINE帳號資料（偵卷第43、109至117頁） ③臺灣銀行潭子分行109年8月20日潭子營密字第10900028091號函檢送之系爭臺銀帳戶之開戶資料及交易明細（偵卷第19至25頁）